臺灣臺北地方法院民事判決　　　　　　 99年度簡上字第484號
上　訴　人　呂尚霖
訴訟代理人　陳榜上
被　上訴人　裕融企業股份有限公司
法定代理人　嚴凱泰
訴訟代理人　林柏均
上列當事人間請求確認債權不存在事件，上訴人對於中華民國99
年6月18日本院臺北簡易庭99年度北簡字第7334號第一審判決提
起上訴，本院於民國100年1月19日言詞辯論終結，判決如下：
    主  文
上訴駁回。
訴訟費用由上訴人負擔。
    事實及理由
一、上訴人起訴主張：緣訴外人台灣歐利克股份有限公司（下稱
    歐利克公司）於民國96年4月19日，自華南商業銀行股份有
    限公司（下稱華南銀行）受讓對於上訴人之汽車貸款債權，
    及用以擔保該債權、發票名義人為上訴人、票面金額新臺幣
    （下同）48萬元之本票1紙（下稱系爭本票）後；再於98年6
    月1日，與被上訴人簽訂債權讓與契約，將前揭汽車貸款債
    權剩餘本金29萬2,701元，及自98年2月16日起，按年息13%
    計算之利息（以下合稱系爭貸款債權）讓與被上訴人，並交
    付系爭本票予被上訴人以為轉讓。然上訴人從未向華南銀行
    或歐利克公司借款，亦未曾自該2人收受任何貸得款項，系
    爭本票則係遭他人偽造，上訴人自無須對被上訴人負返還借
    款或本票票據責任。且縱認上開債權存在，被上訴人既未於
    本件起訴前告知上訴人前揭債權讓與之事實，該債權讓與對
    上訴人亦應不生效力等語。並聲明：確認被上訴人對上訴人
    之系爭貸款債權及系爭本票債權不存在。
二、被上訴人則以：上訴人前於95年10月16日以分期付款方式向
    華南銀行申請購車貸款，約定由華南銀行借予上訴人48萬元
    ，指定用於購買車牌號碼3P-7887號自小客車（下稱系爭車
    輛），上訴人並簽立貸款暨動產抵押契約書及系爭本票以擔
    保上開貸款債權。華南銀行嗣已撥付約定款項予上訴人授權
    指定之人，上訴人並因而辦理前揭車輛之過戶完畢，其猶稱
    未經交付借款，故借貸契約應屬無效云云，顯與事實不符。
    又華南銀行已於96年4月19日移轉上開貸款債權及本票債權
    予歐利克公司，而歐利克公司復於98年6月1日，將上訴人還
    款後剩餘本金29萬2,701元暨自98年2月16日起按年息13%計
    算之利息，連同系爭本票一併讓與予被上訴人，是上訴人自
    須對被上訴人負清償借款及本票票據責任等語置辯。並聲明
    ：駁回上訴人之訴。
三、原審為被上訴人勝訴之判決，上訴人不服，提起本件上訴，
    並聲明：(一)原判決廢棄；(二)確認被上訴人對上訴人之系爭貸
    款債權及系爭本票債權不存在。被上訴人則聲明：駁回上訴
    。
四、按確認法律關係之訴，非原告有即受確認判決之法律上利益
    者，不得提起，民事訴訟法第247條第1項前段定有明文。而
    所謂即受確認判決之法律上利益，係指因法律關係之存否不
    明確，致原告在私法上之地位有受侵害之危險，而此項危險
    得以對於被告之確認判決除去之者而言。本件被上訴人持系
    爭貸款債權及系爭本票，主張上訴人對其負有清償借款及本
    票票據責任，惟遭上訴人否認，顯然兩造就系爭貸款債權及
    本票債權之存在與否已發生爭執，如不訴請確認，上訴人在
    私法上之地位將有受侵害之危險，則上訴人提起本件確認本
    票債權不存在之訴，即有確認之法律上利益，合先敘明。
五、經查，被上訴人係於98年6月1日，自歐利克公司受讓該公司
    對上訴人之本金29萬2,701元暨自98年2月16日起按年息13%
    計算之利息債權及系爭本票，而歐利克公司則係於96年4月1
    9日自華南銀行受讓前揭貸款債權及本票債權等情，為兩造
    所不爭，並有債權讓與契約書及債權移轉證明書各1紙附卷
    可稽（見原審卷第4、5頁）。然上訴人主張其與華南銀行或
    歐利克公司間並無借貸關係存在，系爭本票亦非本人所簽發
    一節，則為被上訴人所否認，並以前揭情詞置辯。是本件所
    應審酌者厥在於：上訴人與華南銀行間有無借貸之合意？上
    訴人是否曾收受借款？系爭本票是否係由上訴人所簽發？茲
    分述如下：
  (一)按當事人主張有利於己之事實者，就其事實有舉證之責任，
    民事訴訟法第277條前段定有明文。次按本票是否真實，應
    由執票人負證明之責，故發票人主張本票係偽造，依非訟事
    件法第101條第1項規定對執票人提起確認本票係偽造或不存
    在之訴者，自應由執票人就本票為真正之事實，先負舉證之
    責（最高法院70年度台上字第1016號判決意旨可參）。本件
    上訴人係主張其與華南銀行或歐利克公司間並無借貸之合意
    、亦未經交付借款，系爭本票亦非真正，故系爭貸款債權及
    本票債權均不存在等語，職是，被上訴人自應先就其受讓之
    債權係成立生效，及系爭本票確係上訴人本人所簽發等事實
    負舉證責任。
  (二)系爭貸款債權部分：
  1.經查，被上訴人辯稱：上訴人確曾因購車需用資金，而向華
    南銀行辦理購車貸款，約定由華南銀行借予上訴人48萬元，
    上訴人並簽發系爭本票及貸款暨動產抵押契約書以擔保上開
    債權等語，業據提出分期付款申請書、貸款暨動產抵押契約
    書、系爭本票影本等物為證（分見原審卷第9、10、7頁）。
    而前揭貸款暨動產抵押契約書上所留存之「呂尚霖」簽名為
    真，業經上訴人自承明確（見本院卷第84頁即99年12月24日
    準備程序筆錄），該契約書所載內容自應推定為真，是則，
    被上訴人辯稱上訴人係於95年10月16日向華南銀行申辦購車
    貸款，約定借款金額為48萬元，指定用於購買系爭車輛等情
    ，即非全然無據。
  2.上訴人雖以：其之所以於上開契約書上簽名，係因遭訴外人
    即嘉誠汽車行之職員詐欺，渠等先以可代向華南銀行辦理購
    車貸款為由，使上訴人誤信而於該貸款契約書上簽名，後又
    訛稱未能通過核貸，然並未將上訴人前已簽名之文件交還，
    反擅自持向華南銀行申貸，主張本件貸款非由其本人申辦，
    亦從未辦理對保，其並無與華南銀行成立借貸契約之意思云
    云。惟查，上訴人曾親自前往嘉誠汽車行辦理對保，系爭本
    票及貸款暨動產抵押契約書均係上訴人本人當場書立，上訴
    人尚提供其身分證及印章以辦理對保手續等事實，業據證人
    即負責辦理對保之歐利克公司職員陳麗蘋於本院審理中到庭
    證述綦詳（見本院卷第70頁以下），可見上訴人上開主張究
    否合乎事實，顯非無疑。再參以上訴人對於是否曾書立該貸
    款暨動產抵押契約書一事，先於原審及本院審理中屢次以筆
    跡不符，否認為其本人所為（見原審卷44、60頁、本院卷第
    7、18、28頁）後，竟於本院99年8月25日、10月29日準備程
    序期日中改承確曾於上開貸款暨動產抵押契約書上簽名（見
    本院卷第22、51頁），前後主張明顯矛盾；衡諸個人對於自
    己平日筆跡鮮有不能辨識之理，況上訴人自始係以其平日簽
    名多以一筆畫完成，堅稱該契約書上之簽名顯然不符等語，
    果爾，上訴人當無就此顯著事實更異其詞之可能，益見上訴
    人所言並非屬實。至證人陳麗蘋是否有權代理華南銀行為上
    訴人進行對保，至多僅足生影響於該代理行為之效力，然對
    保之目的既係為確保貸款人之資力，則對保不實或未經對保
    之結果對貸款人而言應無任何不利益，更與貸款人有無借貸
    之真意無涉，上訴人以此指稱借貸契約應不成立，顯無足採
    。是以，上訴人確有向華南銀行貸款之真意之事實，應堪認
    定。
  3.上訴人雖又以：華南銀行未交付所借款項予伊，伊復未實際
    收受系爭車輛等語，主張本件借貸契約不具備要物契約之成
    立要件云云。惟查，依前揭貸款暨動產抵押契約書所載，上
    訴人向華南銀行所借得之48萬元，目的係限於購買系爭車輛
    使用，且上訴人並同意華南銀行以約定方式撥付，作為本借
    款之交付（見原審卷第10頁）；至於所謂約定撥付方式，係
    指逕由華南銀行將借款撥付予上訴人指定之訴外人蔡素娟，
    此亦有上訴人不爭執真正之撥款授權書1紙在卷可考（見本
    院卷第88頁）。而華南銀行已依約將上開借款48萬元全數撥
    付予蔡素娟之事實，既經該行以99年12月23日華龍放第0990
    168號函函覆本院在案，並提出撥款通知單及匯款申請書等
    件為據，應堪信屬實。是華南銀行雖係將上開借款匯入蔡素
    娟之帳戶，而未直接交予上訴人，然此與雙方借貸契約所定
    之給付方式並無不合，上訴人稱華南銀行尚未交付借款云云
    ，即與事實不符。又上訴人稱其並未實際收受該車等情，除
    與系爭車輛行車執照所示，系爭車輛已於95年10月16日登記
    為上訴人所有之內容不符外（見本院卷第54頁反面），縱認
    為真，亦與借貸契約是否成立生效之判斷無關，自無審酌必
    要，併予說明。
  (三)系爭本票債權部分：
    上訴人固否認系爭本票為真正，然經本院依肉眼就該本票上
    發票人欄中「呂尚霖」之簽名字型、結構、勾勒及轉折等特
    徵，與上訴人不爭執真正之貸款暨動產抵押契約書、撥款授
    權書及其於本院99年1月8日點名單上所為簽名比對觀察，系
    爭本票上之「呂尚霖」筆跡，與前揭文件上所留存者均無一
    不符（分見原審卷第6、7、24頁、本院卷第88頁），是系爭
    本票上之簽名應為上訴人本人親簽，實為明確。遑論上訴人
    否認系爭本票為真，無非僅係空言指摘，其主張更屢見矛盾
    ，先稱係遭冒簽、後於本院審理中又改稱曾簽過本票，然已
    取回、未同意交付等語，經本院質以上訴人之真意是否為本
    票為真正，僅係未同意交付後，又再改稱該本票並非本人所
    簽；而上訴代理人甚於本院審理時自承：「簽名部分，當初
    上訴人覺得很像，他是教徒，他不願意說謊，所以在審理中
    都跟法官說確實很像，應該是他簽的，我事後還跟他說，你
    如果不否認的話，這樣官司很難打，但他不願意。但現在他
    越看越覺得不像。我個人現在還是覺得很像」等語在卷（見
    本院卷第51頁），顯見上訴人事後否認系爭本票為真，無非
    僅係卸責之詞，而委無足採。是被上訴人辯稱系爭本票係上
    訴人本人簽發用以擔保上開貸款債權等詞，堪認屬實。
  (四)至上訴人另稱：縱系爭貸款債權為真，被上訴人既未於本件
    起訴前（即98年12月10日前）通知前揭債權讓與之事實，該
    債權讓與對上訴人即應不生效力一節，則核與上訴人早於98
    年3月間即以同一事由，對本件被上訴人提起確認債權不存
    在之訴，經本院以98年度北簡字第8414號受理在案後，復撤
    回起訴等情，顯相矛盾。其再主張縱系爭本票上之簽名為真
    ，該本票上之其他必要記載事項亦為事後加註，其無庸就無
    效之空白票據負票據責任云云，亦未見上訴人有何舉證，均
    無採認餘地。
六、綜上所述，上訴人主張其與華南銀行間之借貸契約不成立，
    亦未收受借款，系爭本票係遭他人偽造等語，經核均與事實
    不符，難認有據。從而，上訴人起訴請求確認系爭貸款債權
    及系爭本票債權為不存在，為無理由，應予駁回。原審為上
    訴人敗訴之判決，經核並無不合，上訴意旨指摘原判決不當
    ，求為廢棄改判，為無理由，其上訴亦應予駁回。
七、本件事證已臻明確，兩造其餘攻擊防禦方法及所提證據，核
    與本件判決結果不生影響，爰不另一一論述。
八、據上論結，本件上訴為無理由。依民事訴訟法第436條之1第
    3項、第449條第1項、第78條，判決如主文。
中    華    民    國   100    年    1     月    31    日
                 民事第三庭   審判長法  官  郭美杏
                                    法  官  孫正華
                                    法  官  吳若萍
以上正本係照原本作成。
本判決不得上訴。
中    華    民    國   100    年    1     月    31    日
                                    書記官  劉英權